臺灣臺北地方法院民事判決
110年度家繼訴字第4號
原      告  蘇驊(兼蘇澤之承受訴訟人)

訴訟代理人  洪宗賢律師
被      告  蘇駿  
            蘇瑜  

            蘇藍  
特別代理人  顧傳暉
上列當事人間請求分割遺產事件，本院於民國111年4月20日言詞
辯論終結，判決如下：
    主  文
兩造就被繼承人鍾惠芬所遺如附表甲所示之遺產，應分割如附表
甲分割方法欄所示。
訴訟費用由原告、被告蘇駿、蘇瑜、蘇藍各負擔五分之一，餘五
分之一由蘇澤之遺產負擔。
    事實及理由
壹、程序方面
一、按當事人死亡者，訴訟程序在有繼承人、遺產管理人或其他
    依法令應續行訴訟之人承受其訴訟以前當然停止；第168條
    至第172條及前條所定之承受訴訟人，於得為承受時，應即
    為承受之聲明。他造當事人，亦得聲明承受訴訟，家事事件
    法第51條準用民事訴訟法第168條、第175條分別定有明文。
    本件訴訟程序進行中，被告蘇澤於民國110年10月10日死亡
    ，有除戶戶籍謄本在卷可憑（見本院卷二第295頁），兩造
    為其全體繼承人，原告於110年12月8日具狀聲明承受訴訟（
    見本院卷二第293頁），並由本院送達他造，與法並無不合
    ，應予准許。 
二、被告蘇駿、蘇藍經合法通知，未於言詞辯論期日到場，核無
    民事訴訟法第386條各款所列情形，依家事事件法第51條準
    用民事訴訟法第385條第1項前段規定，依原告之聲請，由其
    一造辯論而為判決。
貳、實體方面
一、原告主張：被繼承人鍾惠芬於108年12月23日死亡，遺有附
    表甲所示遺產，原告為被繼承人之次子，被告蘇駿、蘇瑜、
    蘇藍及蘇澤分別為被繼承人之長子、次女、三女及配偶，應
    繼分各為5分之1，被繼承人所留遺產，並無不能分割之情形
    ，亦無不分割之約定，而兩造無法達成分割協議，爰依民法
    第1164條之規定請求分割遺產等語。並聲明：㈠就被繼承人
    所遺如附表甲所示遺產，應按原告、被告蘇駿、蘇瑜、蘇藍
    及蘇澤應繼分各5分之1方式分配之，蘇澤應得部分則維持原
    告、被告蘇駿、蘇瑜、蘇藍公同共有。㈡訴訟費用由原告、
    被告蘇駿、蘇瑜、蘇藍及蘇澤各5分之1比例負擔。
二、被告方面
　㈠被告蘇瑜則以：被告對於被繼承人鍾惠芬遺有如附表甲所示
    之遺產及原告主張之分割方法沒有意見。但被繼承人於108
    年11月29日住院至同年12月23日死亡，依被繼承人財政部國
    稅局遺產稅免稅通知書上所記載之①於108年12月11日從上海
    商業儲蓄銀行(下稱上海商銀)轉帳贈與原告840,000元、②於
    108年12月11日從上海商銀轉帳贈與蘇澤804,327元(即人民
    幣187839.14元)、③於108年12月11日從國泰世華商業銀行(
    下稱國泰世華銀行)提領現金700,000元、④於108年12月12日
    從臺灣銀行提領現金1,100,000元、⑤於108年12月13日從國
    泰世華銀行轉帳贈與蘇澤318,425元(即人民幣74363.79元)
    、⑥於108年12月13日從國泰世華銀行轉帳贈與蘇澤1,337,82
    2元、⑦於108年12月19日從凱基商業銀行股份有限公司(下稱
    凱基銀行)提領現金2,100,000元，均未獲得被繼承人之授權
    或同意，且均係原告自行或依原告指示所為，原告應將上開
    金錢返還予全體繼承人，並由兩造按應繼分比例分配等語置
    辯。
　㈡被告蘇澤雖於110年10月10日死亡，其前曾於110年7月8日、7
    月21日具狀表示：被告蘇澤對於原告主張之遺產範圍及分割
    方法沒有意見。被告蘇澤近二年雖因年事已高，雙腿行走較
    無力，但頭腦、記憶力都正常，原告和被告蘇藍不曾控制被
    繼承人及被告蘇澤，且這些年都是原告和被告蘇藍盡心照顧
    兩老，被告蘇瑜則已多年沒有回家。又原告分別於108年12
    月11日自國泰世華銀行提領現金700,000元、於108年12月12
    日自臺灣銀行提領現金1,100,000元、於108年12月19日自凱
    基銀行提領現金2,100,000元後，均交付被告蘇澤作為生活
    費用等語置辯。
　㈢被告蘇藍經合法通知，未於言詞辯論期日到場，但提出書狀
    表示：對於原告主張之遺產範圍及分割方法沒有意見等語。
　㈣被告蘇駿經合法通知，未於言詞辯論期日到場，亦未提出書
    狀針對本案作何聲明或陳述。
三、得心證之理由
　㈠原告主張被繼承人於108年12月23日死亡，遺有附表甲所示遺
    產，原告為被繼承人之次子，被告蘇駿、蘇瑜、蘇藍及蘇澤
    分別為被繼承人之長子、次女、三女及配偶，應繼分各為5
    分之1等情，有戶籍謄本、繼承系統表、財政部臺北國稅局
    遺產稅免稅證明書、被繼承人存摺封面及內頁影本在卷可憑
    (見本院卷一第15至62頁)，且為被告所不爭執，堪信為真實
    。
　㈡被告蘇瑜主張被繼承人於108年11月29日住院至108年12月23
    日死亡，故被繼承人財政部國稅局遺產稅免稅通知書上所記
    載之①於108年12月11日從上海商銀轉帳贈與原告840,000元
    、②於108年12月11日從上海商銀轉帳贈與蘇澤804,327元(即
    人民幣187839.14元)、③於108年12月11日從國泰世華銀行提
    領現金700,000元、④於108年12月12日從臺灣銀行提領現金1
    ,100,000元、⑤於108年12月13日從國泰世華銀行轉帳贈與蘇
    澤318,425元(即人民幣74363.79元)、⑥於108年12月13日從
    國泰世華銀行轉帳贈與蘇澤1,337,822元、⑦於108年12月19
    日從凱基銀行提領現金2,100,000元，均非經被繼承人同意
    或授權，均為原告所否認，經查：
　⒈被繼承人於108年11月29日住院至108年12月23日死亡，且①於
    108年12月11日從被繼承人上海商銀匯款840,000元予原告、
    ②同日從被繼承人上海商銀帳戶匯款804,327元(即人民幣187
    839.14元)予被告蘇澤、③於108年12月11日從被繼承人國泰
    世華銀行帳戶提領現金700,000元、④於108年12月12日從被
    繼承人臺灣銀行提領現金1,100,000元、⑤於108年12月13日
    從被繼承人國泰世華銀行帳戶匯款予蘇澤318,425元(即人民
    幣74363.79元)、⑥於108年12月13日從被繼承人國泰世華銀
    行銀行帳戶匯款予蘇澤1,337,822元，⑦於108年12月19日從
    被繼承人凱基銀行提領現金2,100,000元，又上開①至⑥為原
    告所辦理，上開⑦為原告之妻邱春芳所辦理，此為兩造所不
    爭執。
　⒉原告主張前開匯款及提領均係經被繼承人授權及指示而為，
    為被告蘇瑜所否認，然而，⑴依照原告所提出被繼承人住院
    期間之出院病歷摘要及住院護理紀錄(見本院卷二第89至229
    頁)，可見被繼承人於108年11月29日入院至同年月12月20日
    上午期間，或有自行表達身體不適狀況、或有護理人員觀察
    其意識清楚之相關紀錄，則原告主張前開匯款或提領行為係
    依被繼承人授權及指示而為，並非無憑。⑵就原告於108年12
    月11日從被繼承人上海商銀帳戶匯款840,000元予原告及匯
    款804,327元(即人民幣187839.14元)予被告蘇澤部分，依照
    上海商銀忠孝分行110年8月6日上忠孝字第1100000097號、1
    10年10月4日上忠孝字第1100000147號函覆內容(見本院卷二
    第63、271至273頁)，可知原告當日持被繼承人親自簽名之1
    08年12月11日授權書臨櫃辦理，與原告所稱係經由被繼承人
    授權及指示辦理，並無不合。⑶就原告於108年12月12日自被
    繼承人臺灣銀行提領現金1,100,000元部分，依臺灣銀行110
    年7月22日忠孝營密字第11000026601號函文稱係「以客戶留
    存市話照會確認」(見本院卷一第395頁)，與被繼承人斯時
    在住院中之客觀情形不合，而證人即當日承辦業務之銀行人
    員劉姵廷於本院審理時證稱：上開函文所述之「以客戶留存
    市話照會確認」係一般確認情況，本件係由伊以電話照會，
    伊也確實有以電話照會，但伊現在無法記憶當時實際上撥打
    的電話為何，伊以電話照會時，都會詢問客戶身分證字號、
    生日、住址、有無委託何人辦理何業務等問題，如果回答內
    容與銀行留存資料相符，並核對印鑑及取款碼正確，伊就會
    讓受託人辦理業務等語(見本院卷二第306至307頁)，又證人
    劉姵廷表示銀行並無電話錄音可以提供(見本院卷二第307頁
    )，則證人劉姵廷當天是否確實係與被繼承人本人聯絡並進
    行照會，由上開臺灣銀行函文及證人證述內容，尚無法確認
    。惟依照臺灣銀行110年7月22日忠孝營密字第11000026601
    號函文所附委託書、黃金存摺售出憑條、取款憑條(見本院
    卷一第397至411頁)，可知原告於108年12月12日係持被繼承
    人親自簽名之108年12月11日委託書至臺灣銀行辦理贖回全
    部黃金存入被繼承人帳戶，之後再由被繼承人帳戶提領1,00
    0,000元，與原告所稱係得被繼承人授權而辦理之情狀，尚
    無不合。⑷就原告之妻邱春芳於108年12月19日自被繼承人凱
    基銀行帳戶提領現金2,100,000元部分，依凱基銀行110年7
    月26日凱銀集作字第11000024755號函暨所附電話錄音檔(見
    本院卷一第415至416頁)，可知凱基銀行承辦人員當日係實
    際撥打電話至臺北市立聯合醫院仁愛院區，並與被繼承人核
    對確有委託邱春芳提領後辦理，顯非未經被繼承人授權或同
    意所為。
　⒊被告蘇瑜雖稱原告所持均係偽造或詐得之被繼承人委託書云
    云，然無何具體舉證；被告蘇瑜又稱由凱基銀行電話錄音譯
    文，被繼承人對於行員提問未正常回答，可知被繼承人並非
    自願授權云云，然而，依凱基銀行電話錄音及譯文(見本院
    卷二第68、57至61頁)，當日凱基銀行承辦人員撥通電話之
    後，被告蘇藍隨即交予被繼承人與承辦人員對話，但雙方無
    法順利對話，被告蘇藍接過電話告知承辦人員因為被繼承人
    戴氧氣罩，所以要求其大聲一點與被繼承人對話，之後承辦
    人員再度詢問被繼承人是否有委託邱春芳至銀行領2,100,00
    0元，被繼承人表示「嗯」、「對」，行員接續詢問被繼承
    人該存摺之主要用途，被繼承人回答「買股票」，行員再詢
    問最近12月份是否有作交易，被繼承人回覆「有」等過程，
    則被繼承人一開始雖無法立即與凱基銀行承辦人員順利問答
    ，但被告蘇藍要求行員提高音量之後，被繼承人對於行員詢
    問是否委託邱春芳提款已可為肯定回答，並且可立即答覆該
    帳戶主要用途為「買股票」，可知被繼承人並無意識不清或
    不同意提領情況，且其一開始無法回答行員提問，應係無法
    清楚聽到承辦人員問題所致，是被告蘇瑜所抗辯，並非可採
    。
　⒋綜上，被告蘇瑜主張被繼承人上海商銀帳戶、國泰世華銀行
    帳戶、臺灣銀行帳戶、凱基銀行帳戶於108年12月11日至同
    年月19日所遭匯出或提領之金錢應列入遺產範圍，然由上開
    護理紀錄、委託書及被繼承人與銀行行員對話情況，可知被
    繼承人雖於此段時間住院，但並無意識不清而無法出具委託
    書或無法決定如何處分自己之金錢之情況，故被告蘇瑜主張
    此部分金錢應列入被繼承人遺產範圍，難認有憑。
　㈢按繼承人得隨時請求分割遺產。但法律另有規定或契約另有
    訂定者，不在此限；繼承人有數人時，在分割遺產前，各繼
    承人對於遺產全部為公同共有；公同共有物之分割，除法律
    另有規定外，準用關於共有物分割之規定；各共有人，除法
    令另有規定外，得隨時請求分割共有物，但因物之使用目的
    不能分割或契約訂有不分割之期限者，不在此限，民法第11
    64條、第1151條、第830條第2項、第823條第1項分別定有明
    文。本件被繼承人所遺遺產，兩造未有分割協議，全部為公
    同共有，而上述遺產無不能分割之情形，依照上開法條規定
    ，原告請求裁判分割，自屬有據。本院審酌原告主張由兩造
    依應繼分比例分配被繼承人遺產，而蘇澤應取得之5分之1則
    維持兩造公同共有，被告蘇瑜亦表同意，及被繼承人所遺遺
    產為金錢及股票，性質可分等情，認被繼承人之遺產依附表
    甲所示分割方式分配為適當，爰判決如主文第一項所示。
四、按分割遺產之訴，係固有必要共同訴訟，兩造間本可互換地
    位，且兩造均蒙其利，本院認訴訟費用由原告、被告蘇駿、
    蘇瑜、蘇藍及蘇澤各按其受分配遺產金額比例負擔，較為公
    平，爰依家事事件法第51條、民事訴訟法第80條之1、第85
    條，諭知訴訟費用之負擔如主文第二項所示。
五、本件事證已臻明確，兩造其餘攻擊防禦方法及訴訟資料，與
    判決結果不生影響，爰不一一論列，附此敘明。
六、訴訟費用負擔之依據：家事事件法第51條、民事訴訟法第80
    條之1、第85條。
中　　華　　民　　國　　111 　年　　5   　月　　19　　日
                  家事法庭  法　官  翁儀齡
以上正本係照原本作成。
如對本判決上訴，須於判決送達後20日內向本院提出上訴狀。如
委任律師提起上訴者，應一併繳納上訴審裁判費。　　　　　　
中　　華　　民　　國　　111 　年　　5 　　月　　19　　日
                            書記官  尹遜言
　　　　　　　　　
　　　　　　　　　　　　　　　　　　　　　
附表甲
編號 遺產項目及價值（未註明即為新臺幣） 分割方法  1 永豐銀行存款（帳號：000-000-0000000-0）：4,890元(暨利息) 蘇驊、蘇駿、蘇瑜、蘇藍、蘇澤各分得5分之1。 蘇澤分得之5分之1由蘇驊、蘇駿、蘇瑜、蘇藍公同共有。  2 永豐銀行存款（帳號：000-000-0000000-0）：人民幣1.05元(暨利息) 同上  3 永豐銀行存款（帳號：000-000-0000000-0）：美金72,948.85元(暨利息) 同上  4 臺灣銀行存款（帳號：000-00000000-0）：64,922元(暨利息) 同上  5 上海商銀存款（帳號：00000000000000）：73元(暨利息) 同上  6 台北光武郵局存款（帳號：0000000-0000000）：32,893元(暨利息) 同上  7 台北富邦銀行存款（帳號：000000000000）：15,744元(暨利息) 同上  8 台北富邦銀行存款（帳號：000000000000）：美金512.81元(暨利息) 同上  9 國泰世華銀行存款（帳號：000-00-000000-0）：2,346,940元(暨利息) 同上 10 華南商業銀行存款（帳號：000-00-000000-0）：美金256.4元(暨利息) 同上 11 華南銀行存款（帳號：000-00-000000-0）：1,879元(暨利息) 同上 12 凱基銀行存款（帳號：000-00-00000-0-0）：55,517元(暨利息) 同上 13 臺灣銀行存款（帳號：000-00000000-0）：美金80,363.79元(暨利息) 同上 14 南亞股票341股(暨股利) 同上 15 永豐金股票223股(暨股利) 同上 16 國泰金股票8,040股(暨股利) 同上